最　高　行　政　法　院　判　決　　　　　　　　　　九十一年度判字第二八九號
　　原　　　告　甲○○
　　被　　　告　經濟部智慧財產局
　　代　表　人　陳明邦
右當事人間因新型專利異議事件，不服行政院中華民國八十九年四月六日台八十九訴
字第○九七五九號再訴願決定，提起行政訴訟。本院判決如左︰
　　主  文
原告之訴駁回。
訴訟費用由原告負擔。
　　事  實
緣關係人邱家豪於民國八十六年六月二十七日以其「電蚊拍結構改良」，向被告申請
新型專利，經編為第00000000號審查，准予專利。公告期間，原告以系爭專
利案有違專利法第九十七條及第九十八條第一項第一款規定，檢具第0000000
0號「多層網電擊蚊拍」（以下稱引證一）新型專利案專利公告影本、電蚊拍實物（
以下稱引證二），對之提起異議。案經被告審查，為本案異議不成立之審定，發給八
十八年五月十七日智專（七）○二○○八字第一一四九九八號專利異議審定書。原告
不服，提起訴願，另檢具西元一九九六年七月十七日公告於中國大陸專利局之期刊上
申請號為第00000000號之「插接式結構的電蚊拍」實用新型專利為證，經經
濟部為駁回之決定，原告猶未甘服，提起再訴願，亦遭決定駁回，遂提起行政訴訟。
茲摘兩造訴辯意旨於次：
原告起訴意旨略謂：一、按專利法第九十七條訂定「稱專利者，謂對物品之形狀、構
造或裝置之創作或改良。」，並於同法第九十八條第一項第一款明訂：「凡可供產業
上利用之新型，無下列情事之一者得依本法申請取得專利：一、申請前已見於刊物或
已公開使用者。」，應係指申請前已見於刊物或已公開使用，即不得謂為創作。二、
系爭案係將電蚊拍分為網板部與握把部兩個主件，且兩者可不藉由任何工具即可輕易
組裝或拆解；而引證案亦是將電蚊拍分為拍框與手柄兩個主件，而手柄上的連接端製
有一插口，拍框上的拍柄插入上述的插口中，拍框上的電極網與手柄上的電極引線連
通。亦不需任何工具完成組合及拆解。兩案之技術思想完全相同。又系爭案係由握把
部與網板部配合控制電路與開關所組成；握把部上方固設一定位桿（123 ），定位桿
下方設兩對應之電極接點卡固嵌扣與連接電路，而Ｃ型扣槽（211 ）上方連設一適當
寬度及直徑的槽溝（212）與圓孔（213），以提供Ｃ型扣槽適當之卡固力與強度。而
引證案亦由手柄（1 ），安裝在手柄中的電池盒和高壓電發生器，位於手柄上的開關
和手柄內的電極引線，拍框（6 ），拍框上的拍柄，安裝在拍框上的電極網組成；當
拍框上的拍柄插入手柄的插口中時，手柄（1）內的止位頂頭（10）卡固嵌扣拍框（6
）下方對應端的兩個彈性插柱（9 ），在此同時，並使拍柄與手柄上的電極簧片（11
與13）相接觸而連通電路。儘管兩案在拍體與握拍的卡固嵌扣型式上略有差異，然實
質上卻是相同。由兩案相對照之下，系爭案之定位桿（123 ）相當於引證案之止位頂
頭（10），均為定位卡固之用。系爭案的網板部（2）下端，Ｃ型扣槽（211）兩側呈
開叉式彈性插柱與引證案拍面下端之彈性插柱（9）相同；且系爭案電極接點（214）
與引證案之電極簧片接點（11）皆分別設置於兩根插柱上。系爭案之對應電極接點（
113 ）與引證案之對應電極接點簧片（13）均設置於握把上端，俾能在拍部插入卡固
之同時接通兩組電極。綜觀以上兩案之結構比較，顯然已可確定兩案的設計實質相同
。尤其系爭案在功能上並未較引證案有所增進，故不無抄襲引證案之嫌。根據專利法
第九十七條與第九十八條規定，申請前已見於刊物或已公開使用者依法應不得取得專
利。三、綜上所述，原處分及一再訴願決定，實屬違誤，請求駁回等語。
被告答辯意旨略謂︰一、按「稱新型者，謂對物品之形狀、構造或裝置之創作或改良
。」為專利法第九十七條所明定。惟同法第九十八條第一項第一款規定如係「申請前
已見於刊物或已公開使用」者，仍不得申請取得新型專利，而公告中之新型，任何人
認有違反該等規定，得依同法第一百零二條規定，附具證明文件向專利專責機關提起
異議，惟需所附證據據證據力。二、原告主張系爭專利與中國大陸一九九六年七月十
七日公告之「插接式結構的電蚊拍」技術思想、技術手段、兩案之設計實質相同；系
爭專利在功能上並未較引證案有所增進，故不無抄襲舉證案之嫌，惟上述訴願附件，
原告並未於異議階段提出，其未經被告發交關係人答辯並據以審查，係屬新證據，非
原處分審究範疇。三、綜上所述，原告之訴顯無理由，請求駁回等語。
　　理  由
按稱新型者，謂對物品之形狀、構造或裝置之創作或改良，為專利法第九十七條所規
定。又公告中之新型，任何人認有違反專利法第九十七條至第九十九條規定而向專利
專責機關提起異議者，依同法第一百零二條第一項規定，除應備具異議書外，並應附
具證明文件；從而有無違反專利法規定之情事，依法應由異議人附具證據供查。本件
原告以本案有違專利法第九十七條及第九十八條第一項第一款之規定，檢具引證一、
二，對之提起異議。案經被告審查，以引證一包括拍體及拍柄，拍體包括拍框及三層
相隔離之導電拍網，其中第一層與第三層拍網連通到一高壓電極，第二層拍網則連通
另一高壓電極；拍柄內設電池室及昇壓電路，其上裝設電源控制開關及指示燈。引證
一並無如系爭案於握把上方固設定位桿，定位桿下方設兩對應之電極接點，可供與網
板部板體下方所設之Ｃ形扣槽及其下方所設兩對應之電極接點卡固嵌扣與連接電路，
且Ｃ形扣槽上方連設適當寬度及直徑的槽溝與圓孔，可將握把部與網板部分離而便於
收藏及組裝之特徵及功效，尚不得以系爭案申請專利範圍第三項部分構造或為習用而
否定其整體之新穎性。至引證二並無公開日期之佐證，不具證據力。系爭案無違專利
法第九十七條及第九十八條第一項第一款規定，乃為本案異議不成立之審定。原告以
系爭案申請專利範圍第三項稱如申請專利範圍第一項所述之電蚊拍結構改良，其中之
綱面方可為雙層以上者等語，惟單層網與多層網電蚊拍之電極配置方式完全不同，雙
層以上之網面屬於多層網面之範疇，有關多層網電擊蚊拍之專利早經原處分機關於八
十六年四月二十一日公告在先，即引證一，縱令系爭案不被撤銷專利，至少其申請專
利範圍第三項必須予以刪除云云，訴經經濟部、行政院一再訴願決定除持與原處分相
同之論見外，並以系爭案定位桿與具有槽溝及圓孔之Ｃ形扣槽卡固構造，及兩相對應
電極接點之構造特徵，均未見於引證一。至於本案申請專利範圍第三項係為附屬項，
依專利法施行細則第十六條第四項之規定，附屬項應包括所依附項目之全部技術內容
，並敘明所依附項目外之技術特點，是對附屬項之解釋應包括獨立項之全部條件和限
制，自不得因附屬項所載部分構造或為習用而否定系爭案整體構造具新穎性。所訴系
爭案之技術思想與技術手段早於西元一九九六年七月十七日公告於大陸地區申請號0
0000000「插接式結構的電蚊拍」實用新型專利案（以下稱訴願附件），引證
二即為訴願附件之產品，系爭案係抄襲他人專利云云，以原告固於異議申請書陳稱引
證二係大陸九星公司於西元一九九六年產製之卡固式電蚊拍，但引證二本身並未揭示
製造日期，原告亦未提出其他證據以實其說，引證二自不具證據力；又稱引證二為訴
願附件大陸地區專利案之樣品云云，以引證二因未揭示任何標示可資與訴願附件相比
對，二者無法相互佐證而認其間其有關連性，且訴願附件與引證一亦無關連性，訴願
附件應屬新證據，非本件訴願所得審究。又引證二並未揭示製造日期、型號或專利號
碼等，可資與訴願附件比對，自無從相互佐證而其關連性，再訴願時所檢送之專利證
書及大陸地區九星公司網頁資料，亦均無法與引證二相互佐證，遂認原告所述核不足
採，駁回其一再訴願。揆諸首揭規定，核無違誤。至原告起訴主張各節，除原決定業
已論明，毋庸贅述外，查本案於訴願階段，經檢附全部證資料，函請國立交通大學
審查結果，亦認本案整體構造與引證案不同，原告請求刪除本案申請專利範圍第三項
及請求撤銷本案，均不合理等情，有審查意見書附訴願可稽。此項經專業機構所為
之鑑定，具有專業性、客觀性及公正性，自足可信。原告仍認本案有抄襲引證案之嫌
云云，既未能舉具體事證以證其實，顯係一己主觀之見，要不足採。其起訴意旨難謂
有理，應予駁回。
據上論結，本件原告之訴為無理由，爰依行政訴訟法施行法第二條、行政訴訟法第九
十八條第三項，判決如主文。
中　　華　　民　　國　　九十一　　　年　　　二　　　　月　　二十一　　　日
                    最 高 行 政 法 院  第 四 庭
                                審 判 長 法  官　　　廖　政　雄
                                         法  官　　　趙　永　康
                                         法  官　　　林　清　祥
                                         法  官　　　鍾　耀　光
                                         法  官　　　姜　仁　脩
右  正  本  證  明  與  原  本  無  異
　　　　　　　　　　　　　　　　　　　　 法院書記官　彭　秀　玲
中　　華　　民　　國　　九十一　　　年　　　二　　　　月　　二十一　　　日
